【裁判字號】    90,易,483
【裁判日期】    900704
【裁判案由】    過失傷害
【裁判全文】
臺灣板橋地方法院刑事判決                            九十年度易字第四八三號
    公  訴  人  臺灣板橋地方法院檢察署檢察官
    被      告  戊○○
                己○○
右列被告因過失傷害案件，經檢察官提起公訴（八十九年度偵字第二二三三二號），
本院判決如左：
    主  文
戊○○、己○○從事業務之人，因業務上之過失傷害人致重傷，各處有期徒刑月，
如易科罰金以佰元折算壹日。
    事  實
一、戊○○係在臺北縣新莊市○○路○段一二四號之二、三樓設有工廠，以沖床等機
    械為金屬零件加工之「介璽企業社」登記之負責人，其夫己○○則係該企業社之
    實際負責人，兩人均實際管理工廠之生產營運，為從事業務之人，並僱用乙○○
    、甲○○、丁○○、丙○○、胡劉麗花等勞工從事金屬零件加工，係勞工安全衛
    生法所稱之雇主，皆明知雇主依中央主管機關所定之防護標準，衝剪機械除有使
    滑塊或刃物不致危及勞工之設備者外，應設能使勞工身體之一部不介入滑塊或刃
    物作動危險範圍內之安全護圍，作業上設置前項安全護圍等設備如有困難時，除
    雙手使用專用手工具，或一手使用專用手工具，另一手以防護措施保護，以放置
    工作物或取出成品者外，應設防護式、雙手操作式或感應式等安全裝置，且對勞
    工應施以從事及預防災變所必要之安全教育、訓練；而依其二人之智識、能力及
    其從事該行業多年之經驗，於當時並無不能注意之情事，對擺設於前開工廠內之
    四台傳統腳踏式衝床，竟疏未設置安全護圍或能防止勞工身體之一部介入滑塊作
    動範圍內之安全裝置，亦未備具專用手工具供勞工使用，復未對勞工乙○○施以
    必要之安全教育或操作訓練，即由戊○○於民國八十九年五月十二日下午八時十
    餘許分指示乙○○操作廠內之傳統式衝床，己○○在旁修理機器亦未予阻止，致
    乙○○左手第二指至第五指旋被截斷，經送醫救治後，左手第五指因血行不足壞
    死予以截肢，第二至四指經以顯微手術再接，仍使近位指節喪失，致其受有左手
    機能毀敗之重傷害。
二、案經乙○○訴由臺灣板橋地方法院檢察署檢察官偵查起訴。
    理  由
一、被告戊○○係僱用乙○○、甲○○、丁○○、丙○○、胡劉麗花等勞工，以新式
    衝床及未設有安全護圍或能防止勞工之身體介入滑塊作動範圍內等安全裝置之傳
    統式衝床，從事金屬零件加工之介璽企業社之登記負責人，其夫即被告己○○則
    係該企業社之實際負責人，嗣乙○○於八十九年五月十二日晚上八時十餘分許操
    作廠內之傳統式衝床時未被阻止，其左手第二指至第五指旋遭該衝床截斷等情，
    業據被告戊○○、己○○於偵、審中供明，核與告訴人乙○○所陳受害及員工甲○○、丁○○、丙○○所證伊受僱於被告夫婦以前述機械從事金屬零件加工、嗣
    乙○○於操作傳統式衝床時左手五指遭衝床輒斷等情相符，並有營利事業登記證
    一紙、診斷證明書四紙、行政院勞工委員會北區勞動檢查所台八十九勞北檢製
    字第八九一○八八六號函、台勞北檢製字竹二○○九號函及所附照片一幀可稽
    ；而乙○○經送醫救治後，其左手第五指因血行不足壞死予以截肢，其第二指中
    位指骨及第三、四指近位指骨因係斷指再植，經顯微手術接合後均縮短約一公分
    ，故第二指至第四指近位指節喪失（功能永久喪失）等情，亦有財團法人長庚紀
    念醫院診斷證明書四紙、照片影本九紙及該院長庚院法字第○一一二號函所附
    病歷影本一件可稽，參照勞工保險殘廢給付標準表第一○八項記載上肢中一手之
    姆指或食指及其他任何手指共有三指以上喪失機能者為第九級殘廢，其附註「手
    指喪失機能」包括姆指以外之各指、中手指關節或近位指節間關節，喪失生理運
    動範圍二分之一以上者在內，是乙○○左手食指、中指、無名指及小指之機能業
    已毀敗，依刑法第十條第四項第四款、第六款之規定即屬「重傷害」。
二、被告二人雖均否認有何過失，己○○辯稱肇事之衝床係依政府規定使用，其上已
    釘有手不能伸入之告示牌，而乙○○係從事包裝工作，故不曾訓練渠操作衝床，
    且於當發時係令其做零件倒角，未教其操作衝床，伊亦不知渠擅行操作該機器云
    云；戊○○則辯稱伊僅係名義上之負責人，未實際管理生產事項，當天亦未請乙○○為前開行為云云。惟查：
  (一)被告戊○○於上班時間均在工廠內，除管帳發薪及從事包裝外，偶爾亦會分派工
    作、監督工人作業，甚至親自操作衝床，於己○○不在時，工廠內之事務均由其
    管理等情，業分別據丙○○、胡劉麗花、甲○○、丁○○證實（見本院三月二十
    六日、同年四月二十六日、同年五月二十一日及同年六月二十日訊問筆錄），被
    告戊○○當庭或嗣後提示時就前開證詞均不爭執，被告己○○亦供稱：「我太太
    有時包裝，有時會看工人做得好不好，：：，工作的分派如我太太分派的話，也
    要經過我：：，：：我太太有時會去管工人操作沖床的事情，發現不對她會說，
    因為我有跟她說操作的重點」等語（見本院九十年二月二十六日訊問筆錄），可
    見被告戊○○亦實際參與工廠之經營及生產管理。
  (二)按勞工安全衛生法所稱雇主，謂事業主或事業之經營負責人；雇主對防止機械、
    器具、設備等引起之危害應有符合標準之必要安全衛生設備，並不得設置不符合
    中央主管機關所定防護標準之機械、器具，供勞工使用；設置衝剪機械，應符合
    中央主管機關所定之防護標準；衝剪機械除有使滑塊或刃物不致危及勞工之設備
    者外，應設能使勞工身體之一部不介入滑塊或刃物動作危險範圍內之安全護圍等
    設備，作業上設置前項安全護圍等設備如有困難時，除雙手使用專用手工具，或
    一手使用專用手工具，另一手以防護措施保護，以放置工作物或取出成品者外，
    應設安全裝置，勞工安全衛生法第二條第二項、第五條第一項第一款、第六條、
    勞工安全衛生法施行細則第九條、機械器具防護標準第九條分別定有明文，而上
    開機械防護之目的係為避免人體之任何部位與機械設備之操作點、捲入點及運動
    機件等可能發生危害之部位或區域直接接觸，以防止機械操作人員或其他可能接
    觸該機器之人，因疲勞、疏忽等個人因素，或因缺乏操作機械所必要之教育、訓
    練，致生傷亡，其保護之對象非僅限於雇主所指定操作該類機械者，即於工作場
    所內所有得接觸該機械之人，亦在其列，即不因罹災員工係受命或自行操作而異
    ，且前述設備義務係裝置性之規範，自非單以促使注意之標語、牌告所得替代。
    又勞工安全衛生法第二十三條規定：「雇主對勞工應施以從事工作及預防災變所
    必要之安全衛生教育﹑訓練」，旨在養成勞工之職業安全衛生觀念，俾瞭解工作
    環境特質，熟練正確作業方法，提高個人警覺與危險意識，以防免職業災害發生
    ，確保勞工安全健康，是雇主除應對操作危險性機械之人員施以訓練外，就未受
    訓或有接觸可能之相關員工亦應施以適度之教育，以避免其操作或接觸之危險；
    且依被告己○○供稱及丁○○所證，廠內員工每日製作之產品不同，亦未固定使
    用某台機器（見本院九十年二月二十六日及同年六月二十日訊問筆錄），故告訴
    人於肇事前縱未曾受命操作衝床，身為雇主之被告夫婦仍應施以適當之教育，如
    欲令其實際運作，則更應予充分之操作訓練。
  (三)證人甲○○固係告訴人乙○○之弟，然刑事訴訟法第一百七十九條至第一百八十
    二條僅規定證人因職務或與被告或自訴人具有一定之身分或業務關係者得拒絕證
    言，非謂其不得到庭作證；而甲○○於案發時如丙○○及丁○○所證係在告訴人
    左邊一台之衝床工作，就其在場見聞案發經過為供述，即屬適格之證言，且如後
    述，其陳稱案發前係被告戊○○教告訴人操作肇事之衝床乙節，與丁○○證稱該
    機器原由老闆娘使用，俟老闆娘起身，旋由告訴人接續操作等語足以參互印證，
    尚難以其所述於被告不利或與告訴人有親屬關係，即謂其證詞必偏頗不可信。
  (四)卷附行政院勞工委員會北區勞動檢查所台八十九勞北檢製字第八九一○八八六
    號函記載該所於八十九年七月十九日派員赴介璽企業社實施勞動檢查，發現廠房
    內所置八台衝床中，有四台含乙○○罹災時所操作之衝床，均未設安全護圍或安
    全裝置等設施，不符合勞工安全衛生法第六條暨機械器具防護標準第九條之規定
    ，該所台勞北檢製字竹二○○九號來函所附照片一幀亦顯示，該四台衝床之上
    、下模間並無任何護圍或欄柵等安全裝置，現場坐在右方第一台衝床作業之女工
    乃徒手操作，未使用夾鉗或磁鐵等手工具；參以胡劉麗花證稱：「如果料件較大
    的話就不需用夾子及磁鐵，我們工作時沒有戴硬殼的手套，：（審理卷內勞檢所
    九十年二月二十一號函，所附的照片是否舊式的機器？提示並告以要旨）是的，
    出事的機器是從右邊算來的第二台，照片中的女的就是我，照相當時照到時我沒
    有用手工具在操作，照片照到的機器都跟出事的時候一樣沒有改變」（見本院九
    十年四月二十六日訊問筆錄），甲○○證稱：「我們操作傳統型得機器的時候都
    沒有使用手工具只有用過手套而已，沒有夾子、鉗子、吸鐵，我們都是戴棉質手
    套」（見本院九十年五月二十一日訊問筆錄），丁○○證稱：「我操作機器的時
    候要把料件放進機器衝壓，都是用手拿的，當時我們三位女性操作都是用手拿的
    ，平常也都是用手拿的，我們從未用磁鐵或夾子夾料件，老闆沒有給我們硬殼的
    手套，我們也沒有用鉗子去夾料件，我們用手拿比較方便，因為料件小，用夾的
    不方便」（見本院九十年六月二十日訊問筆錄），被告己○○亦供稱：「我們的
    人員操作時都載布手套，：：要衝壓的鐵片可以用吸鐵夾進去沖壓，但是當天沒
    有叫告訴人作，所以沒有拿吸鐵給她，我們一般沖壓的鐵片不用夾鉗，因為它不
    夠力，：：勞檢所來檢查時肇事的機器，從出事之後到來檢查之間我們並沒有去
    改造或變更機器的原貌」、「（只有作平面料件才用吸鐵？）不是每個零件都用
    吸鐵」（見本院九十年二月二十六日及同年四月二十六日訊問筆錄），可見被告
    所經營之工廠根本不曾提供手工具予員工使用，丙○○、胡劉麗花證稱有用磁鐵
    、夾子或鉗子等工具云云，即均與事實不符。
  (五)案發前無人教導告訴人如何操作衝床或向其講解相關之知識，其於案發前被告未
    打瞌睡、疲倦、生病或有身體不適之癥狀等情，為被告所自承，告訴人左手第二
    至四指被衝床輒斷，即與其個人之生理因素無關；而肇事之傳統型衝床既無任何
    安全裝置，復未提供專業手工具予員工使用，其操作就員工之身體本具有一定程
    度之危險性，丙○○、胡劉麗花亦證稱欲操作該機器通常需訓練二、三個月或施
    以一個月以上始能上手，則由從未受訓或被教導之告訴人操作該衝床，如丙○○
    及甲○○所證，其甫做約十分鐘即肇事，則被告殆於施設安全裝置及教育訓練，
    復未適時阻止其操作，與告訴人左手四指被輒斷受傷間，即有相當之因果關係。
  (六)被告均受過教育，已從事金屬加工多年，就工廠衛生安全之維護管理即有相當經
    驗，於案發時既均在場，且未稱其有何不適，即無不能注意之情事，竟皆疏未就
    衝床施設安全裝置，並予告訴人適度教育訓練，於告訴人操做約十分鐘期間，復
    殆於在旁監督或阻止以防免結果發生，就告訴人左手四指因此被輒斷受傷，自應
    負過失罪責。又雇主就具危險性之衝剪機，需施設符合法定標準之安全裝置，兼
    對勞工應施以從事及預防災變所必要之安全教育、訓練，乃平日即應備具之經常
    性義務，本不待指派罹災員工操作特定機器；而案發時距八點半之下班時間僅十
    餘分鐘，未曾受過訓練之告訴人，既已做完倒角工作，苟非經雇主指示，焉會冒
    險操控衝床製作具有特殊難度之彎角零件，參以甲○○證稱：「當天是老闆娘叫
    我姐姐去操作的，因為當時我們有一批退回產品品質有問題，我姐姐就去做倒角
    的工作，他已經做完之後就去問老闆娘說還要做什麼，老闆娘就叫我姐姐到出事
    的那台機器操作，出事的時候，我就在我姐姐那裡」（見本院九十年五月二十一
    日訊問筆錄），丁○○亦證稱：「我只看見老闆娘站起來走到旁邊，就變乙○○
    來操作。：：乙○○是接在女老闆後面，在她站起來之後馬上接手下去做，一直
    到出事為止，我都沒看見男老闆、女老闆過來制止乙○○不要操作機器」（見本
    院九十年六月二十日訊問筆錄），可見告訴人操作該衝床乃被告戊○○教其操作
    ；否則，如被告二人所供，己○○當時在肇事機器附近維修，戊○○在告訴人左
    後方包裝（見本院九十年二月二十六日訊問筆錄），其於告訴人操作衝床約十分
    鐘期間，竟均殆於阻止告訴人繼續操作，終致傷害結果發生，就告訴人因其過失
    受傷自均不得主張免責。
  綜上所述，被告所辯，無非為己卸責或迴護對方之詞，與丙○○、胡劉麗花所證廠
  內有使用手工具等迴護之語俱不足採。是本件事證已臻明確，被告戊○○、己○○
  之犯行均堪認定；至於告訴人是否操作不當，乃民事上能否主張過失相抵之問題，
  於被告過失責任之成立不生影響，仍應依法論科。
二、核被告二人所為均係犯刑法第二百八十四條第二項後段業務過失致重傷罪；其二
    人均無犯罪前科，有臺灣高等法院檢察署刑案紀錄簡覆表可考，爰審酌被告二人
    之素行、過失程度、所生危害及其犯後飾詞巧辯，復未賠償告訴人損害之態度等
    一切情狀，分別量處如主文所示之刑，並諭知易科罰金折算標準，資以懲儆。
據上論斷，應依刑事訴訟法第二百九十九條第一項前段、刑法第二百八十四條第二項
後段、修正後第四十一條第一項前段，罰金罰鍰提高標準條例第一條前段、第二條，
判決如主文。
本案經檢察官許景森到庭執行職務
中      華      民      國    九十      年      七      月      四      日
                                      臺灣板橋地方法院刑事第五庭
                                          法  官 周建興
右正本證明與原本無異。
如不服本判決，應於判決送達後十日內，向本院提出上訴狀。
                                          書記官 許清秋
中      華      民      國    九十      年      七      月      四      日
刑法第二百八十四條
因過失傷害人者，處六月以下有期徒刑、拘役或五百元以下罰金。致重傷者，處一年
以下有期徒刑、拘役或五百元下罰金。
從事業務之人，因業務上之過失傷害人者，處一年以下有期徒刑、拘役或一千元以下
罰金。致重傷者，處三年以下有期徒刑、拘役或二千元以下罰金。


司法院資訊處製作；財團法人民間司法改革基金會備份。
